【裁判字號】    95,交聲,828
【裁判日期】    950914
【裁判案由】    聲明異議
【裁判全文】
臺灣臺中地方法院交通事件裁定         95年度交聲字第828號
原處分機關  交通部公路總局臺中區監理所臺中市監理站
異  議  人
即受處分人  甲○○
上列受處分人因違反道路交通管理處罰條例案件，對於交通部公
路總局臺中區監理所臺中市監理站民國九十五年八月二十五日所
為之裁決（裁監稽違字第裁六一─ＤＡ0000000號裁決書
），聲明異議，本院裁定如下：
    主  文
原處分撤銷。
甲○○不罰。
    理  由
一、原處分機關略以：異議人即受處分人（下稱受處分人）甲○
    ○，於民國九十四年十月十六日十三時三十分許，駕駛車號
    ＦＵ五─０六七號重型機車，在桃園縣蘆竹鄉○○路附近，
    因騎乘機車未戴安全帽及經警鳴笛攔停不服取締駕車離去，
    為桃園縣政府警察局交通隊員警以騎乘機車未戴安全帽及經
    警鳴笛攔停不服取締駕車離去為由逕行舉發，異議人於限期
    提出申訴，經原處分機關核查違規屬實，遂於九十五年八月
    二十五日以裁監稽違字第裁六一─ＤＡ0000000號裁
    決書，裁處異議人違反道路交通管理處罰條例第三十一條第
    六項、第六十條第一項、第八十五條第二項規定，處罰鍰新
    臺幣（下同）六千五百元整，逾期則依裁決書處罰主文規定
    裁處，於法並無不合等語。
二、本件異議人甲○○則以：異議人於九十四年十月十六日與丈
    夫返回臺中縣太平市娘家，與父母兄弟相處，有父母兄弟為
    證，且當天中午出門時其所有之車號ＦＵ五─０六七號重型
    機車係停放於臺中市○○○路○段一０五巷三十三—三號住
    處一樓大門口，異議人當天晚餐後返家時，該車仍停放於原
    處，且該機車為異議人上班之交通工具，從未離開台中縣市
    ，是舉發通知單中所提之車號ＦＵ五─０六七號重型機車並
    非異議人所有，騎乘該車者亦非異議人，為此聲請撤銷原處
    分，以免冤抑，實感德便，爰聲明異議等語。
三、按「行為後法律或自治條例有變更者，適用行政機關最初裁
    處時之法律或自治條例。但裁處前之法律或自治條例有利於
    受處罰者，適用最有利於受處罰者之規定」九十四年二月五
    日制定公布，九十五年二月五日施行之行政罰法第五條定有
    明文，本件原處分機關認定受處分人之違規行為雖在九十四
    年十月十六日，但原處分機關係於九十五年八月二十五日始
    為裁決，揆諸前揭規定，本件原處分機關所為裁決自有行政
    罰法之適用，先予敘明。而依上開規定，行政機關於行為人
    違反行政法裁處時，原則上應適用裁處時之法律，但裁處前
    之法律有利於行為人者，則適用最有利於行為人之法律。而
    所謂裁處，包括訴願、行政訴訟之決定或判決；又所謂裁處
    不以原處分機關之行為為限，凡在覆查、訴願以迄行政訴訟
    中，尚未裁處確定之案件均有從新從輕原則之適用（最高行
    政法院八十九年九月十三日八十九年度九月份第一次庭長
    法官聯席會議決議意旨及最高行政法院八十六年判字第六七
    四號判決意旨參照）。則對違反行政法之行為人為裁處時，
    除裁處前之法律有利於行為人外，自應以裁處時之法律為裁
    處之依據。而道路交通管理處罰條例所定罰鍰、吊扣證照、
    記點之裁罰，本屬行政罰之性質（參照上開行政罰法第一條
    、第二條亦將罰鍰、吊扣證照、記點之處分均定為行政罰）
    ，自有行政罰法前開條文規定之適用。查本件原處分機關認
    定受處分人之違規行為（九十四年十月十六日）發生後，道
    路交通管理處罰條例業於九十四年十二月二十八日修正公布
    ，並於九十五年七月一日施行，而原處分機關則於九十五年
    八月二十五日始為裁決，故本件即有依行政罰法第五條比較
    新舊法適用之必要。而九十五年七月一日修正施行之道路交
    通管理處罰條例第八十五條第一項規定「本條例之處罰，受
    舉發違反道路交通管理事件之受處罰人，認為受舉發之違規
    行為應歸責他人者，應於舉發違反道路交通管理事件通知單
    應到案日期前，檢附相關證據及應歸責人相關證明文件，向
    處罰機關告知應歸責人，處罰機關應即另行通知應歸責人到
    案依法處理。逾期未依規定辦理者，仍依本條例各該違反條
    款規定處罰。」；修正前同條第三項則規定「本條例關於車
    輛駕駛人之處罰，如應歸責於車輛所有人者，處罰車輛所有
    人。」，經比較新舊法結果，自以修正前該條例第八十五條
    第三項規定較有利於受處分人，則依行政罰法第五條但書規
    定，原處分機關自應依修正前該條例第八十五條第三項規定
    為裁罰之依據，合先敘明。
四、按交通法庭認為聲明異議有理由時，應以裁定將原處分經聲
    明異議之部分撤銷，並自為裁定，道路交通案件處理辦法第
    二十條前段定有明文；又機器腳踏車駕駛人或附載座人未依
    規定戴安全帽者，處駕駛人五百元罰鍰；汽車駕駛人，駕駛
    汽車有違反本條例之行為，經交通勤務警察或依法令執行交
    通稽查任務人員制止時，不聽制止或拒絕停車接受稽查而逃
    逸者，除按各該條規定處罰外，處三千元以上六千元以下罰
    鍰，道路交通管理處罰條例第三十一條第六項、第六十條第
    一項亦分別定有明文。查道路交通管理處罰條例之立法目的
    乃為加強道路交通管理，維護交通秩序，確保交通安全，其
    本質在維持行政上之秩序，達成國家維持交通秩序之行政目
    的，因而，對於違反本條例所規定行政上義務之行為人科以
    制裁，其性質上屬於行政秩序罰，準此，其處罰對象必限於
    違反行政上義務之人，倘非違反行政上義務之行為人，則無
    受行政秩序罰之理由。按道路交通管理處罰條例第三十一條
    第六項、第六十條第一項規定，其構成要件中均明定，須為
    「汽車駕駛人」為處罰對象，即「汽車駕駛人」有上開交通
    違規行為時，方得處以罰鍰之制裁。從而，倘非「汽車駕駛
    人」，自非該等條文所處罰之對象。再依修正前本條例第八
    十五條第三項規定：「本條例關於車輛駕駛人之處罰，如應
    歸責於車輛所有人者，處罰車輛所有人。」然依本條例第三
    十一條第六項、第六十條第一項規定可悉，乃在規範對駕駛
    汽車之人，有上開交通違規行為時，方施以制裁，其應歸責
    者乃「汽車駕駛人」，是如車輛所有人經查明對該交通違規
    事實確有不可歸責之事由，即不得對之裁罰，以遵守行政罰
    原理原則中之處罰法定主義，且方能符合憲法對人民財產權
    之基本權保障。
五、經查，本件舉發員警係於九十四年十月十六日十三時三十分
    許，在桃園縣蘆洲鄉○○路段發現行駛中之車號ＦＵ五—○
    六七號重機車由一男子駕駛未戴安全帽，乃立即鳴吹警笛並
    以手勢指揮該機車駕駛人停車受檢，然該機車駕駛人未理會
    值勤員警之攔檢動作，逕自加速駛離現場，此有桃園縣政府
    警察局大園分局九十四年十一月二十八日○九四四○二七七
    八九號函可參，則本件違規行為人應係男性，而非受處分人
    。且衡情以觀，員警所舉發之車牌號碼ＦＵ五—○六七號重
    型機車固屬受處分人所有，然現今臺灣地區使用之車牌偽造
    、變造情形嚴重，縱然車號相同，亦不能排除他人騎乘懸掛
    偽造、變造之相同號碼車牌為上開違規行為之可能，難遽認
    於上開時地違規之機車即係受處分人所有之機車。
六、綜上所述，本件實際之違規行為人既非受處分人，且受處分
    人復查無任何可歸責之事由，即無修正前道路交通管理處罰
    條例第八十五條第三項規定之適用，況員警所舉發之機車車
    號亦不能排除係他人偽造上開號碼車牌懸掛於違規機車上，
    即難認受處分人有處分意旨所載之違規行為。原處分未能斟
    酌受處分人並非違規駕駛人，遽以裁處受處分人罰鍰，顯有
    違誤，本件異議為有理由，自應由本院將原處分撤銷，並諭
    知受處分人不罰，爰裁定如主文。
據上論斷，應依道路交通管理處罰條例第八十七條第二項，道路
交通案件處理辦法第二十條前段，裁定如主文。
中    華    民    國    95    年    9     月    14    日
                  交通法庭    法  官  黃炫中
上正本證明與原本無異。
如不服本裁定應於送達後五日內向本院提出抗告狀。
                              書記官  黃珮華
中    華    民    國    95    年    9     月    14    日


司法院資訊處製作；財團法人民間司法改革基金會備份。
